【裁判字號】    94,醫,1
【裁判日期】    950627
【裁判案由】    損害賠償
【裁判全文】
臺灣士林地方法院民事判決                 94年度醫字第1號
原      告  丁○○
訴訟代理人  王中平律師
複代理人    戊○○
複代理人    周靜儀律師
被      告  丙○○
            己○○
            行政院國軍退除役官兵輔導委員會台北榮民總醫院
法定代理人  乙○○
共      同
訴訟代理人  張家琦律師
            林鳳秋律師
共      同
複代理人    詹素芬律師
            甲○
上列當事人間請求損害賠償事件，本院於95年6 月13日言詞辯論
終結，判決如下：
    主      文
原告之訴及假執行之聲請均駁回。
訴訟費用由原告負擔。
    事實暨理由
一、原告起訴主張：原告於民國87年7 月8 日至被告行政院國軍
    退除役官兵輔導委員會台北榮民總醫院（下稱台北榮總）就
    診，接受被告丙○○手術，術後因手術失誤導致疝氣，腹部
    因而持續腫大，飲食失常，夜不安眠。原告復於91年10月14
    日由被告己○○開刀治療前述開刀之切口疝氣，手術3 個月
    後發現仍未痊癒。其間3 度覆診，惟開刀部位在右腹，被告
    己○○覆診時卻按摸左腹，並告知已痊癒。然查原告自該時
    起不僅未癒，病況反而日益嚴重。被告丙○○、己○○因過
    失醫療行為導致原告不僅病況未癒，而身體及健康反遭受損
    害，被告台北榮總為其等之僱用人，原告自得依侵權行為關
    係請求。另原告求診於被告台北榮總，依法兩造成立契約關
    係，被告丙○○、己○○為其使用人，則被告台北榮總就使
    用人之過失亦應負責，然被告台北榮總未盡善良管理人注意
    義務履行契約，致使原告身體、健康遭受損害，依民法第
    227 條之1 規定，亦應對原告負賠償責任。而原告直至93年
    5 月17日至國泰醫院求診時，經醫師告知方悉係當初手術導
    致之切口疝氣，時效應自斯時起算，為此依侵權行為及債務
    不履行之法律關係提起本訴。並聲明：(一)被告丙○○、台北
    榮總應連帶給付原告新台幣（下同）50萬元，及自起訴狀繕
    本送達翌日起至清償日止按年息5%計算之利息。(二)被告己○
    ○、台北榮總應連帶給付原告50萬元，及自起訴狀繕本送達
    翌日起至清償日止按年息5%計算之利息。(三)訴訟費用由被告
    負擔。(四)原告願供擔保請准宣告假執行。
二、被告則以：本件被告丙○○之醫療行為係發生於86年7 月8
    日，而原告於93年8 月底始提起本件訴訟，顯罹於侵權行為
    損害賠償請求權2 年消滅時效。而原告於86年7 月8 日接受
    被告丙○○替其施作膽囊切除手術，而原告術後狀況良好，
    遂於86年7 月13日出院。且依原告陳稱91年間方有其所稱之
    情況，惟距先前手術時已有5 年，益證被告丙○○手術當時
    未有過失，至為灼然。況行政院衛生署醫事審議委員會（下
    稱醫審會）所為鑑定報告亦認被告丙○○於86年7 月8 日所
    施作膽囊切除手術並非造成原告疝氣之原因，及其所為術後
    追蹤並無任何疏失。另原告發生疝氣後於91年9 月30日至被
    告台北榮總一般外科求診，被告己○○並於91年10月15日為
    其作疝氣修補手術，術後恢復良速，並於91年10月18日出院
    。且醫審會所為鑑定報告亦認原告於92年6 月23日、94年1
    月18日所進行2 次疝氣修補手術與被告己○○於91年10月15
    日所施作疝氣修補手術並無關連，並非本件手術之復發或是
    未治癒所致，及其所為術後追蹤並無任何疏失。而被告丙○
    ○、己○○之醫療處置過程既無任何疏失，自毋庸負損害賠
    償責任，則身為僱用人之被告台北榮總自無需負連帶損害賠
    償責任等語，資為抗辯。並聲明：駁回原告之訴及假執行之
    聲請。
三、協商整理兩造爭點如下：
  甲、兩造所不爭執之事項：
  （一）原告於87年7 月8 日接受被告台北榮總之醫師即被告丙
        ○○施行膽囊切除手術。
  （二）原告於91年10月14日接受被告台北榮總之醫師即被告己
        ○○施行疝氣修補手術。
  （三）被告丙○○、己○○與被告台北榮總有僱傭關係。
  （四）被告於92年6 月23日至長庚醫院進行疝氣修補手術。
  （五）同意利息自93年9月7日起算。
  （六）原告第一次經被告丙○○手術後，過了半年多覺得不對
        勁，才發見手術有問題。
  乙、兩造所爭執之事項：
  （一）就被告丙○○部分是否有罹於時效？
  （二）被告丙○○醫師是否有醫療疏失行為？
  （三）被告己○○醫師是否有醫療疏失行為？
  （四）被告丙○○、己○○與被告台北榮總連帶賠償有無理由
        ？
四、經查：
（一）就被告丙○○部分是否有罹於時效？
    (1)按因侵權行為所生之損害賠償請求權，自請求權人知有損
      害及賠償義務人時起，2 年間不行使而消滅，民法第197
      條第1 項定有明文。經查：原告主張其於87年7 月8 日，
      在被告台北榮總由被告丙○○施行膽囊切除手術一節，則
      原告主張被告丙○○侵權行為及結果之時點應為87年7 月
      8 日，則原告自87年7 月8 日手術失敗時起應即知有損害
      及賠償義務人，亦即原告對被告之侵權行為損害賠償請求
      權應自87年7 月9 日起算2 年之消滅時效。至原告雖辯稱
      其至93年5 月17日至國泰醫院求診時，始知悉損害等語。
      然查：原告之前揭手術，係在被告台北榮總由被告丙○○
      對原告施行手術，此為兩造所不爭執，則原告自斷無不知
      行為人為誰之可能；又原告於本院95年5 月23日言詞辯論
      時復自承：『我是第一次經被告丙○○手術後，過了半年
      多覺得不對勁，才發現手術有問題。』，業足徵原告於前
      揭手術6 個月後即知該次手術係屬失敗之手術，故縱依原
      告所言，其至遲於該手術6 個月後（即88年1 月間）亦應
      即知有損害及賠償義務人。是原告辯稱其至93年5 月17日
      至國泰醫院求診時，始知悉損害等語，顯與事實不符，故
      原告就此所辯不足採信。綜上所述，原告於93年8 月23日
      始提起本件訴訟，已逾2 年消滅時效至明，揆諸前揭規定
      ，原告對被告丙○○之侵權行為損害賠償請求權已因罹於
      時效而消滅。
    (2)又，連帶債務人中之一人消滅時效已完成者，依民法第
      276 條第2 項規定，固僅該債務人應分擔之部分，他債務
      人同免其責任。惟民法第188 條第3 項，僱用人賠償損害
      時，對於侵權行為之受僱人有求償權，則僱用人與受僱人
      間並無應分擔部分可言，倘被害人對為侵權行為之受僱人
      之損害賠償請求權消滅時效業已完成，僱用人自得援用該
      受僱人之時效利益，拒絕全部給付（最高法院87年台上字
      第1440號判決參照）。本件原告對被告丙○○之侵權行為
      損害賠償請求權已因罹於時效而消滅，業如前述，則被告
      台北榮總為被告丙○○之僱用人，依前開說明，亦得援用
      受僱人之時效利益，拒絕給付，故原告就本件侵權行為對
      被告台北榮總之請求權，亦已罹於時效而消滅。
（二）被告丙○○是否有醫療疏失行為？被告丙○○、台北榮總
      連帶賠償有無理由？
      查，原告對被告丙○○、台北榮總之侵權行為損害賠償請
      求權已罹於時效而消滅既經認定，原告依侵權行為之法律
      關係請求被告丙○○、台北榮總賠償損害，即無理由，是
      則兩造就被告丙○○是否有醫療疏失行為之爭點、攻擊防
      禦方法及證據經予審酌，於訴訟判決結果已不生影響，爰
      不再逐一論述，併此敘明。
（三）被告己○○醫師是否有醫療疏失行為？
      原告主張其復於91年10月14日由被告己○○開刀治療前述
      開刀之切口疝氣，手術3 個月後發現仍未痊癒。其間3 度
      覆診，惟開刀部位在右腹，被告己○○覆診時卻按摸左腹
      ，並告知已痊癒，自有醫療疏失等語。惟查：原告於起訴
      狀先主張「「開刀部位在『左腹』，被告己○○覆診時卻
      按摸檢查右腹，」（詳見本院93年士調字第170 號卷第6
      頁），嗣於言詞辯論時復主張改稱：「惟開刀部位在『右
      腹』，被告己○○覆診時卻按摸左腹，」（詳見本院卷第
      299 頁），則原告就同一開刀部位之位置前後陳述不一，
      即令人置疑。又依醫審會0000000 號鑑定書內容：「(1)根
      據榮民總醫院91年10月15日手術紀錄記載，疝氣的發生在
      原有傷口的內側（3x3 cm）以及外側（6x5 cm），根據長
      庚醫院92年6 月23日手術紀錄記載，疝氣l0xl5 cm（未詳
      述內外側），以及國泰綜合醫院94年1 月18日手術紀錄記
      載疝氣大小>5cm，手術的部位雖然都是在右上腹部，進行
      的也是疝氣修補術，但是無法判斷後兩次手術與91年10月
      15日手術所修補的部位是完全一樣，也就是說雖然是同一
      手術的傷口，但由於傷口長度的關係因而發生疝氣的部位
      並不一定相同，如此無法統稱為" 同一傷口" 。(2)如上所
      述，無法證實92年6 月23日手術是因91年10月15日手術復
      發或是未治癒所致。(3)根據文獻記載，發生傷口疝氣後第
      一次修補後又發生疝氣的比率為20-46%，而第二次疝氣修
      補後又發生疝氣的比率為37%~ 56%，而第三次疝氣修補後
      又發生疝氣的比率為48% ，而第四次疝氣修補後又發生疝
      氣的比率為47% 。且根據統計，疝氣大小與復發有關，範
      圍大的疝氣復發比率高，此外肥胖（BMI>25），糖尿病以
      及傷口感染者也有較高的再發傾向，而手術醫師的經驗也
      是有關。因此有相當比率的病人需要接受三次以上的修補
      手術，己○○醫師為資深外科教授，且無法證實92年6 月
      23日手術是因91年10月15日手術復發或是未治癒所致，己
      ○○醫師尚無應注意而未注意之疏失之處。(4)疝氣修補術
      在出院時會提出手術後注意事項之衛教單張，出院後會在
      一兩週左右安排門診追蹤檢查，術後追蹤期間並無硬性規
      定。病人91年10月18日出院，10月23日拆線，12月25日追
      蹤，追蹤時沒有傷口疝氣的發生，因此己○○醫師術後追
      蹤尚無疏失。」等語（詳如本院卷第272 至273 頁），則
      依上開醫審會所為鑑定報告內容可知，原告於92年6 月23
      日、94 年1月18日所進行2 次疝氣修補手術與被告己○○
      於91年10月15日所施作疝氣修補手術並無關連，並非本件
      手術之復發或是未治癒所致，及其所為術後追蹤並無任何
      疏失。是以，原告指摘被告己○○有醫療疏失等語，即屬
      無據。
（四）被告己○○、台北榮總連帶賠償有無理由？
      查被告己○○就其手術行為未有醫療疏失一事，既如前述
      ，則原告依侵權行為之法律關係請求被告己○○、台北榮
      總賠償損害，即無理由。又，原告復未就被告台北榮總有
      何未盡善良管理人一事負舉證之責，則其另主張被告台北
      榮總未盡民法第535 條所定善良管理人之注意義務，致生
      原告身體之侵害，依民法第227 條之1 準用第195 條之規
      定，應賠償原告精神上之損害，自屬無據，亦應駁回。
五、綜上所述，原告本於侵權行為、債務不履行之法律關係，請
    求(一)被告丙○○、台北榮總應連帶給付原告50萬元，及自起
    訴狀繕本送達翌日起至清償日止按年息5%計算之利息。(二)被
    告己○○、台北榮總應連帶給付原告50萬元，及自起訴狀繕
    本送達翌日起至清償日止按年息5%計算之利息，並無理由，
    應予駁回。
六、原告受敗訴判決，其假執行之聲請即失所依據，應併予駁回
    。
七、本件事證已臻明確，兩造其餘攻防方法及訴訟資料經本院審
    酌後，核與判決不生影響，無遂一論駁之必要，併此敘明。
八、訴訟費用負擔之依據：民事訴訟法第78條。
中    華    民    國    95    年    6     月    27    日
                  醫療法庭  法  官  陳梅欽
以上正本證明與原本無異。
如對本判決上訴須於判決送達後20日內向本院提出上訴狀。
中    華    民    國    95    年    6     月    29    日
                            書記官  高郁婷


司法院資訊處製作；財團法人民間司法改革基金會備份。
